---
title: "MPDW5"
output: html_document
date: "2025-08-28"
---

##Library
```{r}
library("forecast")
library("graphics")
library("TTR")
library("TSA")
library(lmtest)
library(orcutt)
```

##1. Persiapan Data
```{r}
s = read.csv("D:/csv kuliah/MPDW5.csv")
s
```

##2. Membuat Model Awal (Tersangka Utama)
Kita akan membuat model regresi linear sederhana untuk memprediksi `ipm` berdasarkan `tahun`. Di tahap ini, kita berasumsi modelnya baik-baik saja.
```{r}
#Regresi IPM Bengkulu
reg = lm(IPM ~ Tahun, data = s)
summary(reg)
```
Nilai R-Squared sangat tinggi (0.9856) dan koefisien `tahun` sangat signifikan (p-value < 0.001). Jika kita berhenti di sini, kita akan menyimpulkan ini adalah model yang fantastis. Tapi seorang detektif yang baik tidak akan berhenti di permukaan.

##3. Diagnosis (Investigasi Sisaan)

### 3.1. Diagnosis Visual
```{r}
# Ambil sisaan dari model
sisa <- residuals(reg)

# Plot sisaan terhadap waktu
plot(s$Tahun, sisa, type="o", pch=20, col="red",
     main="Plot Sisaan vs Waktu", xlab="Tahun", ylab="Sisaan")
abline(h=0, lty=2) # Garis referensi di y=0

#Plot ACF
acf(reg$residuals, main="ACF Residuals Regresi IPM Bengkulu")
#Plot residual vs order
plot(reg$residuals, type="b", main="Plot Residuals Regresi IPM Bengkulu", ylab="Residuals", xlab="Order")
```
Plot di atas masih menunjukkan autokorelasi

### 3.2. Diagnosis Formal (Uji Durbin-Watson)

Visual saja tidak cukup, kita butuh bukti formal. Kita gunakan Uji Durbin-Watson.

-   **H0 (Hipotesis Nol)**: Tidak ada autokorelasi. Sisaan saling bebas.

-   **H1 (Hipotesis Alternatif)**: Ada autokorelasi.
```{r}
#dwtest
library(lmtest)
dwtest(reg)
```

**Hasil Investigasi:**

-   P-value yang dihasilkan **sangat kecil (0.00000839)**, yaitu di bawah tingkat signifikansi 0.05.

-   Kesimpulan: Kita **menolak H0**. Bukti sudah kuat. Model kita **terbukti menderita autokorelasi**.

##4. Penanganan
### Metode 2: Cochrane-Orcutt

```{r}
library(orcutt)
co <- cochrane.orcutt(reg)
summary(co)

# rho paling optimum
rho <- co$rho
cat("Rho optimum:", rho)
```

**Hasil Penanganan (C-O):**

-   Lihat nilai **rho** yang diestimasi. Ini adalah "dosis" yang digunakan untuk memperbaiki model.

-   Lihat statistik **Durbin-Watson baru**. Nilainya sekarang jauh lebih dekat ke 2, dan p-value-nya (\> 0.05) menunjukkan bahwa **autokorelasi sudah berhasil diatasi**.

-   Perhatikan koefisien `(Intercept)` dan `tahun` yang baru. Ini adalah estimasi yang lebih valid.

**Verifikasi Manual:**
```{r}
ipm.tr <- s$IPM[-1] - s$IPM[-12]*rho

tahun.tr <- s$Tahun[-1] - s$Tahun[-12]*rho
model_co_manual <- lm(ipm.tr~tahun.tr)

b0_co_manual <- coef(model_co_manual)[1]/(1-rho)
b1_co_manual <- coef(model_co_manual)[2]
cat("Koefisien manual Cochrane-Orcutt:\n")
cat("b0:", b0_co_manual, "\n")
cat("b1:", b1_co_manual, "\n")
```
### Metode 2: Hildreth-Lu

**Intuisi:** Metode ini lebih sistematis. Ia akan mencoba berbagai kemungkinan nilai Ï dan memilih satu yang menghasilkan **Sum of Squared Errors (SSE) terkecil.**

```{r}
### Metode Hildreth-Lu

# Definisi fungsi manual Hildreth-Lu
hildreth.lu.func <- function(r, model){
  x <- as.vector(model.matrix(model)[,-1])   # ambil prediktor
  y <- model.response(model.frame(model))    # ambil respon
  n <- length(y)
  t <- 2:n
  
  # Transformasi variabel dengan rho tertentu
  y_tr <- y[t] - r*y[t-1]
  x_tr <- x[t] - r*x[t-1]
  
  return(lm(y_tr ~ x_tr))
}

# Pencarian kasar: rho dari 0.1 s.d. 0.9
r <- seq(0.1, 0.9, by=0.1)
tab <- data.frame(
  rho = r,
  SSE = sapply(r, function(i) deviance(hildreth.lu.func(i, reg)))
)
tab

# Cari rho optimum lebih detail (0.6 s.d. 0.8 dengan step 0.001)
rOpt <- seq(0.6, 0.8, by=0.001)
tabOpt <- data.frame(
  rho = rOpt,
  SSE = sapply(rOpt, function(i) deviance(hildreth.lu.func(i, reg)))
)
rho.opt <- tabOpt$rho[which.min(tabOpt$SSE)]
cat("Rho optimum:", rho.opt, "\n")
```
SSE paling kecil terdapat pada rho = 0.7 dan optimum pada rho = 0.719
```{r}
#Grafik SSE optimum
par(mfrow = c(1,1))
plot(tab$SSE ~ tab$rho , type = "l", xlab = "Rho", ylab = "SSE")
abline(v = tabOpt[tabOpt$SSE==min(tabOpt$SSE),"rho"], lty = 2, col="red",lwd=2)
text(x=0.719, y=0.2667970, labels = "rho=0.719", cex = 0.8)
```
```{r}
hl <- hildreth.lu.func(rho.opt, reg)
summary(hl)

# Transformasi balik koefisien
b0 <- coef(hl)[1]/(1-rho.opt)
b1 <- coef(hl)[2]
cat("y = ", b0, "+", b1, "* x", sep = "")

```
```{r}
#Deteksi autokorelasi
dwtest(hl)
```
##5. Evaluasi Akhir
```{r}
# Menghitung SSE untuk setiap model secara manual
sse_awal <- sum(residuals(reg)^2)
sse_co <- sum(residuals(co)^2)
sse_hl <- sum(residuals(hl)^2)

# Membuat tabel perbandingan
data.frame(
  Metode = c("Model Awal (Sakit)", "Cochrane-Orcutt (Sehat)", "Hildreth-Lu (Sehat)"),
  SSE = c(sse_awal, sse_co, sse_hl),
  DW_Statistic = c(dwtest(reg)$statistic, co$DW[3], dwtest(hl)$statistic)
)

```




